臺灣高等法院民事判決
109年度上字第539號
上  訴  人  蔡美玲  



訴訟代理人  黃品衞律師
被  上訴人  蔡欣倫  
            蔡欣誼  


共      同
訴訟代理人  林柏裕律師
上列當事人間請求不動產所有權移轉登記事件，上訴人對於中華
民國109年2月21日臺灣臺北地方法院108年度訴字第4708號第一
審判決提起上訴，本院於110年3月24日言詞辯論終結，判決如下
：
    主      文
上訴駁回。
第二審訴訟費用由上訴人負擔。
    事實及理由
一、被上訴人主張：被上訴人乙○○、丙○○（下分稱姓名，合稱被
    上訴人)之祖母即訴外人蔡陳含笑生前育有2名子女即上訴人
    與被上訴人之父蔡家豪（原名蔡彬懷）。蔡陳含笑生前為分
    配其財產，於民國87年4月3日與上訴人、蔡家豪及見證人李
    金輝、戊○○共同簽立宣告書（下稱系爭宣告書），就蔡陳含
    笑所有門牌號碼臺北市○○區○○路00○0號房屋及坐落基地（下
    稱系爭房地，含1樓及地下1樓；土地權利範圍為10548分之1
    172、建物權利範圍為全部；建號及地號均詳如附表所示）
    ，指示於其過世後、被上訴人滿20歲前，先由蔡家豪繼承，
    且須一同登記於上訴人名下監管，待被上訴人成年時，產權
    由被上訴人處置，同址2樓房地產權則歸屬上訴人。系爭宣
    告書應屬產權分業之分受財產合約，蔡陳含笑因擔憂蔡家豪
    敗光家產，為維持本家家業所為，故系爭宣告書第3條約定
    之真意，應解為係賦與被上訴人成年後得請求上訴人移轉系
    爭房地所有權之權利，性質上應屬無名契約及第三人利益契
    約。蔡陳含笑已於100年9月2日過世，且被上訴人均已成年
    ，爰依系爭宣告書，請求上訴人應將如附表所示不動產所有
    權移轉登記予被上訴人。並於本院答辯聲明：上訴駁回。
二、上訴人抗辯：蔡陳含笑雖係為免蔡家豪敗光家產而立下系爭
    宣告書，然於蔡陳含笑過世後，蔡家豪不願遵從系爭宣告書
    ，與上訴人協議約定本於繼承人地位繼承系爭房地所有權並
    辦理分割登記，蔡家豪取得3分之2，上訴人取得3分之1，被
    上訴人斯時均在場同意，顯均已同意拋棄自身權利。系爭宣
    告書應係蔡陳含笑之遺囑，然係由電腦打印，與民法第1190
    條之遺囑要件不符，僅2名見證人，亦與同法第1194條之代
    書遺囑要件相悖，故系爭宣告書未具備遺囑法定要件，而屬
    無效。至系爭宣告書第4條所載「ＯＯ路00之0號0樓業已登記
    在長女丁○○名下，爾等不得有異議及任何滋事，產權分業已
    明」，僅表示蔡陳含笑已將該房屋贈與上訴人並完成所有權
    移轉登記，難認係分受財產契約，亦無賦與被上訴人直接請
    求權，並非第三人利益契約。上訴人與蔡家豪間繼承分割協
    議已取代、推翻系爭協議書，且蔡家豪未將名下權利過戶予
    被上訴人，更對外欲出售系爭房地，則上訴人就取得之應有
    部分自屬有權處置等語（原審為上訴人敗訴之判決，上訴人
    不服提起上訴）。於本院上訴聲明：㈠原判決廢棄。㈡上開廢
    棄部分，被上訴人在第一審之訴駁回。
三、兩造不爭執事項（本院卷第258至259頁，並依判決格式增刪
    修改文句）：
　㈠乙○○、丙○○係蔡家豪（原名蔡彬懷）之女兒，分別為00年次
    、00年次，分別於99年5月24日、101年8月11日滿20歲而成
    年。被上訴人係蔡陳含笑之孫女。
　㈡上訴人與蔡家豪係兄妹，均為蔡陳含笑之子女，蔡陳含笑已
    於100年9月2日過世。蔡陳含笑過世時，法定繼承人為上訴
    人與蔡家豪，均無辦理拋棄繼承。
　㈢蔡陳含笑曾於87年4月3日簽立系爭宣告書，且由上訴人及蔡
    家豪在系爭宣告書上親自簽名。兩造均承認系爭宣告書上「
    立書人、長男、長女、見證人」欄之簽名均為真正。
　㈣系爭房地原係蔡陳含笑所有，登記蔡陳含笑名下。蔡陳含笑
    於100年9月2日過世後，上訴人與蔡家豪於101年3月12日以
    「分割繼承」為原因辦妥系爭房地所有權之繼承登記，上訴
    人登記系爭房地之權利範圍3分之1（詳如附表所示），蔡家
    豪登記系爭房地之權利範圍3分之2。
　㈤蔡家豪就系爭房地，於109年6月10日以贈與為原因分別移轉
    權利範圍300分之2予被上訴人並辦妥所有權移轉登記。
　㈥上述各節，業據兩造合意列為不爭執事項，且有系爭宣告書
    、蔡陳含笑之除戶謄本、被上訴人之戶口名簿、蔡家豪之系
    爭房地所有權狀、被上訴人於109年6月10日贈與登記取得之
    系爭房地所有權狀、臺北市古亭地政事務所109年9月8日北
    市古地籍字第1097013677號函暨所附系爭房地登記謄本、異
    動索引表、於101年2月20日申辦系爭房地分割繼承登記（10
    1年3月12日登記完竣）之書面資料在卷可稽（原審108年度
    北司調字第1001號卷第9至14頁、本院卷第145至151頁、第1
    99至234頁），均堪採信為真實。　
四、兩造爭執要旨：
　㈠系爭宣告書之法律性質，應認係被上訴人所指之財產分受之
    無名契約，而屬第三人利益契約（或稱利益第三人契約）？
    或係上訴人所指之遺囑？如係遺囑，是否因違反法定要件而
    無效？
　㈡被上訴人依系爭宣告書，請求上訴人將其名下系爭房地權利
    範圍辦理所有權移轉登記予被上訴人，有無理由？
五、得心證之理由：　　
  ㈠系爭宣告書性質上應屬第三人利益契約，並非遺囑：
　⒈按以契約訂定向第三人為給付者，要約人得請求債務人向第
    三人為給付，其第三人對於債務人，亦有直接請求給付之權
    。第三人對於前項契約，未表示享受其利益之意思前，當事
    人得變更其契約或撤銷之。第三人對於當事人之一方表示不
    欲享受其契約之利益者，視為自始未取得其權利。民法第26
    9條定有明文。第三人利益契約，係指當事人之一方與他方
    約定，由他方向第三人為一定之給付，第三人因此取得直接
    請求他方給付權利之契約。利益第三人契約重在第三人取得
    直接請求給付之權利，該權利因第三人表示而享有，無論為
    明示或默示之意思表示皆可，且依同條第3項反面解釋，該
    受益之表示僅須向該契約當事人之一方為之即可，為有相對
    人之單獨行為。
　⒉蔡陳含笑於87年4月3日以系爭宣告書表示「ＯＯ路00之0號及地
    下0樓之不動產，願於百年之後由長男蔡彬懷繼承，但附帶
    條件如下：⒈變更過戶時，產權須登記在長孫女乙○○及次孫
    女丙○○之名下。⒉產權過戶時須設定在長女丁○○之名下共同
    監管。⒊共同監管期限至二孫女年滿20歲止，產權自動由二
    孫女自行處置。⒋北市○○路00○0號0樓業已登記在長女丁○○之
    名下，爾等不得有異議及任何滋事，產權分業已明。以上四
    項條件若有缺一不從者，或長男蔡彬懷不過戶產權在二孫女
    之名下，而自行變賣產權時，長女丁○○有權異議及處置。」
    由蔡陳含笑在立書人欄按指印，且由蔡家豪、上訴人均簽名
    及蓋章，並由李金輝、戊○○在「見證人」欄簽名及蓋章，兩
    造就系爭宣告書形式真正並不爭執，自堪信為真。上開文字
    內容，顯係蔡陳含笑明示安排其財產所有權歸屬，並由利害
    關係深切之子女即上訴人、蔡家豪共同簽章均表示同意，另
    由與前述財產安排無利害關係之李金輝、戊○○予以簽章表示
    見證，堪認被上訴人主張系爭宣告書係蔡陳含笑與蔡家豪、
    上訴人共同簽立之分產契約書等情，並非無稽。而蔡陳含笑
    於系爭宣告書明示之意思，係表示在其百年（即過世）後，
    系爭房地先由蔡家豪及上訴人一同為繼承登記，共同監管系
    爭房地至被上訴人均成年為止，被上訴人均成年後，則系爭
    房地所有權即由被上訴人「自行處置」，寓有由被上訴人取
    得積極之請求權及處分權之意思；至於同址2樓房地則已辦
    理所有權移轉登記予上訴人，蔡家豪不得異議，此舉可使上
    訴人分得2樓房地所有權、蔡家豪之女兒即被上訴人分得系
    爭房地所有權，對照「產權分業」字眼，更顯被上訴人主張
    系爭宣告書係分產契約、無名契約之性質，確實貼切。兩造
    均提及蔡家豪在外積欠鉅額債務、蔡陳含笑擔憂蔡家豪敗光
    家產等情，顯然蔡陳含笑應無欲將系爭房地由蔡家豪終局繼
    承取得所有權之意思，而系爭宣告書簽立時，被上訴人均年
    幼（乙○○係8歲、丙○○係6歲），蔡陳含笑因而要求在其將來
    過世後，系爭房地須由蔡家豪、上訴人共同監管至被上訴人
    均成年為止，於被上訴人均成年時即可自行處置，則所謂「
    共同監管」，應指先由蔡家豪、上訴人共同辦理繼承登記，
    共同為被上訴人利益而監管，待被上訴人均成年後，即由被
    上訴人終局取得所有權，上訴人及蔡家豪所負移轉所有權予
    被上訴人義務之清償期屆至，被上訴人取得直接請求辦理所
    有權移轉登記之請求權，方能符合蔡陳含笑以系爭宣告書保
    護、照顧孫女即被上訴人之立約本旨。對照上訴人自承同址
    2樓房地確實已先行移轉登記予上訴人，蔡家豪曾於77年間
    將2樓房地之應有部分2分之1以贈與為原因辦理所有權移轉
    登記予上訴人，有上訴人所提2樓房地贈與所有權移轉契約
    書及公證書可參（原審卷第65至72頁），更徵系爭宣告書確
    實具有財產分受之無名契約性質。　　　　
　⒊上開見證人戊○○係上訴人之表哥，證人戊○○到庭具結證稱：
    伊有在宣告書親自簽名及蓋章。當天晚上丁○○打電話叫伊過
    去，舅媽（蔡陳含笑）、丁○○、蔡家豪均在，舅媽拿這份書
    面給伊，叫伊簽字；這份書面是丁○○擬稿，因為舅媽及蔡家
    豪都不識字。舅媽說蔡家豪在外面欠很多賭債，舅媽怕財產
    敗光，所以丁○○打了這份書面把財產分清楚，2樓給丁○○，1
    樓給蔡家豪，但怕蔡家豪以後把財產敗光，所以等蔡家豪的
    2個女兒成年後，財產要過繼給2個女兒。因為是舅媽親口所
    說，伊是晚輩，故伊有簽字。丁○○及蔡家豪當場沒有什麼表
    示。舅媽當時身體很好，她是80幾歲心肌梗塞過世；簽宣告
    書時舅媽很難過，因為兒女為了財產搞得不愉快，還找伊過
    去作證。此後，因為舅媽還在世，他們都沒有囉嗦。宣告書
    所寫第3點是指2個孫女都滿20歲，因為大孫女有殘障手冊，
    舅媽怕大孫女被騙，所以要求小孫女成年後才辦理。舅媽怕
    財產全部被蔡家豪敗光，叫丁○○監管，等到2個孫女都滿20
    歲後，財產才轉到2個孫女名下。當初2樓產權是登記丁○○及
    蔡家豪各一半，伊簽宣告書時，舅媽有說要蔡家豪將2樓的
    一半讓給丁○○，1樓就完全歸蔡家豪所有。舅媽往生後，丁○
    ○與蔡家豪因為此事不愉快，找伊過去，伊當時說就按照宣
    告書把1樓產權直接登記給被上訴人，但當時丙○○還未滿20
    歲，本來丁○○之意是遺產登記時她要登記一半，伊跟他們解
    釋，按照宣告書，丁○○只是監督而已，所以後來丁○○只有登
    記3分之1，這樣若產權被變賣，丁○○就會知道等語（本院卷
    第294至299頁）。證人戊○○與兩造均有親戚關係，僅因擔任
    系爭宣告書見證人而到庭作證，於本件訴訟與兩造勝敗結果
    均無利害關係，且其所述與系爭宣告書文義均無不合，堪認
    其證言應具有高度之可信性。依證人戊○○前揭證述內容，更
    足認定系爭宣告書係由蔡陳含笑表明系爭房地先由蔡家豪、
    上訴人共同監管，待被上訴人成年後由被上訴人登記取得所
    有權之意思，且經上訴人及蔡家豪同意。
　⒋上訴人雖主張系爭宣告書應屬遺囑性質，惟與法定遺囑要件
    不合，故屬無效云云。然而，遺囑為無相對人之單獨行為，
    民法繼承編所定之法定遺囑方式共計5種，包含自書遺囑、
    公證遺囑、密封遺囑、代筆遺囑、口授遺囑（民法第1189條
    至第1195條參照），無論何種方式，遺囑均毋庸得任何人之
    承諾，本無由法定繼承人等利害關係人簽章承認之必要。蔡
    陳含笑作成系爭宣告書時，並無病況纏身，作成時間與實際
    過世時間相去甚遠（逾10年），宣告書中並無任何「遺囑」
    字眼，且斯時尚要求由上訴人及蔡家豪在宣告書上簽章表示
    同意，顯然有與上訴人及蔡家豪成立契約約定之意思，而非
    預立遺囑，上訴人此部分主張自無可採。　　　　
　㈡被上訴人依系爭宣告書，請求上訴人將其名下系爭房地權利
    範圍辦理所有權移轉登記予被上訴人，應有理由：　　　
　⒈上訴人提出其預擬之空白公證請求書（本院卷第167頁），主
    張其曾與蔡家豪商談繼承系爭房地事宜，雙方協商後已有共
    識並辦理分割繼承登記，其登記取得3分之1，蔡家豪登記取
    得3分之2，被上訴人當時均有在場表示同意，顯已同意其終
    局取得3分之1權利云云，並提出配偶甲○○到庭作證。然而，
    本院就證人甲○○與上訴人進行隔離訊問程序，證人甲○○具結
    證稱：伊是在丁○○與蔡家豪要辦理系爭房地繼承登記時第一
    次看到卷內這張打字的宣告書，本來宣告書是手寫的，但蔡
    家豪卻當場拿出這張打字的宣告書；因為蔡家豪一直吵說1
    樓要歸他所有，丁○○為了不要讓蔡家豪每天一直吵，才會簽
    宣告書，87年簽手寫宣告書時伊有在場，岳母的意思是被上
    訴人都還很小，需要丁○○與伊照顧，不指望蔡家豪扶養被上
    訴人，所以1樓的產權由丁○○與被上訴人三等分分配，伊就
    按照岳母的意思，手寫宣告書，記載1樓產權由丁○○與乙○○
    、丙○○三等分分配，手寫宣告書是交給蔡家豪，事後蔡家豪
    又再請別人打字，叫丁○○補蓋章云云（本院卷第337至338頁
    ），證稱在87年依蔡陳含笑指示書立宣告書，載明系爭房地
    歸由上訴人及被上訴人以三等分分配，該手寫宣告書交予蔡
    家豪後，蔡家豪於101年2月20日申辦繼承登記當天竟當場提
    出卷內所附電腦打字之宣告書（記載內容與手寫宣告書不同
    ）等情。對照上訴人所述：卷內這張宣告書不是伊擬稿，上
    面是伊親自簽名，該內容是甲○○寫的，是按照母親意思寫的
    ，因為哥哥很揮霍，所以寫這張宣告書讓哥哥安心；母親實
    際上的意思是，在她過世後，系爭房地要由伊及被上訴人各
    取得3分之1所有權，之前本來要寫，但哥哥把那一條槓掉云
    云（本院卷第329至330頁），未曾提及有手寫版本宣告書及
    卷內所附電腦打字宣告書之區別，顯見證人甲○○及上訴人分
    別所述之內容互核有重大歧異。又系爭宣告書上並無任何約
    款有遭劃掉刪去之情，本院再度提示卷附系爭宣告書詢問是
    何處被槓掉時，上訴人又稱因宣告書是甲○○所寫，伊沒有很
    清楚（本院卷第330頁），前後矛盾且與卷附系爭宣告書不
    符。是以，證人甲○○之證言顯然可疑，且有迴護偏頗上訴人
    之情形，殊難採信。
　⒉關於申辦繼承登記當天過程，證人甲○○證稱：（101年2月20
    日）當天戊○○協調丁○○與蔡家豪要去新店簡易庭辦理公證，
    本來在家裡說好由丁○○與被上訴人各得3分之1，因新店簡易
    庭不做這樣的公證，當時丁○○、伊、蔡家豪、乙○○、丙○○、
    戊○○共6人在新店簡易庭外討論，伊提議直接辦過戶，辦理
    丁○○與被上訴人各3分之1，但登記在被上訴人名下就要繳贈
    與稅，所以才協調登記在蔡家豪名下，以後要逐年贈與給被
    上訴人；伊帶丁○○及被上訴人去古亭地政事務所辦過戶，被
    上訴人還打電話要蔡家豪帶錢來補繳印花稅，當時說到直接
    過戶，由丁○○與被上訴人各自終局取得3分之1，被上訴人欣
    然接受，都有出聲說好且很雀躍，到了地政事務所才知要繳
    贈與稅，所以改登記在蔡家豪名下（本院卷第339至340頁）
    。上訴人所述在新店簡易庭外討論及嗣後至地政事務所申辦
    繼承登記等過程，雖與證人甲○○大致相符，然而，關於被上
    訴人針對「丁○○登記取得3分之1」如何反應，上訴人陳稱「
    她們沒有提出反對的意見，她們在現場沒有表示不可以或不
    願意，…在地政事務所時也沒有表示用這樣的分配方法她們
    不認同或不接受」（本院卷第332頁），證人甲○○卻證稱「
    被上訴人欣然接受，都有出聲說好且很雀躍」，更足顯示證
    人甲○○為迴護偏頗上訴人而有不實證言，所為證言自難認可
    採。
　⒊查乙○○領有身心障礙證明，有被上訴人所提身心障礙證明可
    稽（本院卷第143頁），核與證人甲○○提及乙○○就學時疑似
    發展遲緩，有去醫院作智力測驗並申領補助（本院卷第336
    頁），及上訴人提及乙○○因智能狀況領有殘障手冊（本院卷
    第329頁）等情相符；則乙○○於101年2月（上訴人與蔡家豪
    就系爭房地辦理分割繼承登記時）縱已成年，依其身心狀況
    能否自為拋棄權利之單獨行為，即有可疑；又丙○○於101年2
    月間尚未滿20歲，屬未成年人，欠缺完全行為能力，顯然無
    從為拋棄權利之單獨行為。何況，蔡陳含笑於100年9月2日
    過世時，丙○○尚未成年，依系爭宣告書所載之清償期（指被
    上訴人均成年時）尚未屆至，於丙○○成年之前，本即應先由
    上訴人及蔡家豪共同辦理繼承登記而共同監管，上訴人係被
    上訴人之姑姑，蔡家豪係被上訴人之父，均為長輩，被上訴
    人於101年2月20日申辦繼承登記當天縱有在場，未出聲表示
    反對，充其量僅係單純沉默，上訴人復未能舉證被上訴人有
    拋棄其權利情事，自亦無從逕認被上訴人係以積極行為表示
    同意由上訴人終局取得系爭房地之3分之1所有權並拋棄自己
    依系爭宣告書取得之權利。上訴人不顧乙○○身心障礙、丙○○
    尚未成年之事實，竟主張101年2月間申辦系爭房地分割繼承
    登記時，被上訴人在場未積極反對，顯然已同意放棄自身權
    利，同意由上訴人終局取得系爭房地3分之1權利云云，此等
    主張要無可採。
　⒋上訴人雖具狀聲請調取蔡家豪於109年提供系爭房地予訴外人
    鄭秀惠設定最高限額抵押權登記之書面資料，欲佐證蔡家豪
    有違反系爭宣告書之行為。然而，系爭宣告書提及「共同監
    管」，應係在要求蔡家豪及上訴人以長輩身分共同照顧被上
    訴人之利益，倘蔡家豪有「不過戶產權至被上訴人名下而自
    行變賣產權」情事，上訴人得對於蔡家豪所為提出異議，並
    積極促使蔡家豪履行宣告書，使系爭房地終局歸由被上訴人
    取得所有權，該約定內容顯非在使上訴人及蔡家豪獲得「以
    對方有違反宣告書行為作為自己亦可違反宣告書之藉口」，
    上訴人此部分主張顯無可採；況蔡家豪已於109年6月10日以
    贈與為原因分別移轉權利範圍300分之2予被上訴人並辦妥所
    有權移轉登記，而有逐步移轉過戶之客觀情事，縱使蔡家豪
    曾就系爭房地設定抵押增加負擔，上訴人亦無從憑此主張自
    己可拒絕依系爭宣告書對於被上訴人為給付，此部分自無調
    查必要。
　⒌基上，系爭宣告書性質上應屬分受財產之無名契約及第三人
    利益契約，被上訴人為前述第三人利益契約之被指定人，享
    有於2人均成年後，得直接請求上訴人、蔡家豪分別就系爭
    房地辦理所有權移轉登記之請求權。而被上訴人均已成年，
    系爭宣告書所約定之清償期已屆期，則被上訴人訴請上訴人
    將如附表所示系爭房地所有權辦理移轉登記予被上訴人，自
    屬有理。
六、綜上所述，被上訴人依系爭宣告書之約定，主張被上訴人為
    前述利益第三人契約之被指定人，且均已成年，請求上訴人
    應將如附表所示不動產所有權（即系爭房地所有權之3分之1
    ）辦理移轉登記予被上訴人，為有理由，應予准許。從而，
    原審為上訴人敗訴之判決，並無不合，上訴意旨指摘原判決
    不當，求予廢棄改判，為無理由，應駁回上訴。　　　
七、本件事證已臻明確，兩造其餘攻擊或防禦方法及所用證據，
    經本院斟酌後，認為均不足以影響本判決結果，爰不予逐一
    論列，附此敘明。
八、據上論結，本件上訴為無理由，依民事訴訟法第449條第1項
    、第78條，判決如主文。　　
中　　華　　民　　國　　110 　年　　4 　　月　　14　　日
                  民事第十九庭  
                        審判長法  官  魏麗娟
                              法  官  潘進柳
                              法  官  張婷妮
正本係照原本作成。
如不服本判決，應於收受送達後20日內向本院提出上訴書狀，其
未表明上訴理由者，應於提出上訴後20日內向本院補提理由書狀
（均須按他造當事人之人數附繕本）上訴時應提出委任律師或具
有律師資格之人之委任狀；委任有律師資格者，另應附具律師資
格證書及釋明委任人與受任人有民事訴訟法第466條之1第1項但
書或第2項所定關係之釋明文書影本。如委任律師提起上訴者，
應一併繳納上訴審裁判費。
中　　華　　民　　國　　110 　年　　4 　　月　　14　　日

　　　　　　　　　　　　　    書記官  張英彥
　　　　　　　　　　　　　　　　　　　　　　　　　　　　
附表（所列權利範圍係僅就上訴人繼承登記之範圍，即系爭房地
之3分之1）：
土地：
編 號      土     地     坐     落     地目   面積    權利範圍   縣市 鄉鎮市區   段 小段 地號  平方公尺  1 臺北市  ＯＯ區 ＯＯ段  Ｏ 000  建   586 31644分之1172 
建物：　　　　　　　　　　
建號     坐落基地   建物門牌 建築式樣主 要建築材料 及房屋層數   建  物  面  積（平方公尺）   權利  範圍       樓層面積   附屬建物  0000 臺北市○○區○○ 段○○段000地號 臺北市○○區○○路00○0 號 住家用 R.C. 六層樓房 一層：124.04 總面積：124.04 平台：16.03 地下層：136.20  3分之1 備考 共用部分：ＯＯ段Ｏ小段0000建號、95.19平方公尺、權利範圍30分之2